【裁判字號】    88,訴,544
【裁判日期】    901023
【裁判案由】    貪污等
【裁判全文】
臺灣高雄地方法院刑事判決                          八十八年度訴字第五四四號
    公  訴  人  臺灣高雄地方法院檢察署檢察官
    被      告  己○○
    右  一  人
    選任辯護人  張賜龍
    被      告  丁○○
    右  一  人  紀錦隆
    選任辯護人  施旭錦
                施介元  律師
    被      告  戊○○
    右  一  人
    指定辯護人  甲○
    被      告  丙○○
    右  一  人
    選任辯護人  陳妙泉
右列被告因違反貪污治罪條例等案件，經檢察官提起公訴（八十七年度偵字第一一一
五０、一二四二五、一七八六四、一七八六五號），甲○判決如左：
    主  文
己○○、戊○○、丁○○、丙○○均無罪。
    理  由
一、公訴意旨略以：被告己○○係嘉義市議會總務組雇員，負責該議會新建工程中「
    行政資訊系統設備購置案」之訪價工作，並將訪價結果簽報予該議會議長供作核
    定底價之參考，為依法令從事公務之人員。被告丁○○係天眼企業有限公司（下
    稱天眼公司）負責人，被告戊○○係長原機電工程有限公司（下稱長原公司）負
    責人，亦為丁○○之胞弟，被告丙○○係神通電腦股份有限公司高雄分公司（下
    稱神通公司）協理，綜理高雄分公司業務。緣民國七十六年間，因被告戊○○在
    嘉義市議會從事監視系統維修工作而結識被告己○○，因而建立交情。八十六年
    間，被告戊○○自被告己○○處獲悉嘉義市議會將對外招標「嘉義市議會行政資
    訊系統設備購置案」，乃告知被告丁○○，由被告丁○○邀同被告丙○○搭配合
    作以爭取上揭採購案，並商定以神通公司名義出面參與投標。被告戊○○、丁○○、丙○○竟基於共同犯意之聯絡，於八十六年十月間某日，推由被告丁○○、
    丙○○聯袂至被告己○○位於嘉義市竹村里竹子腳廿號之六九住處，向其探詢底
    價，被告己○○因礙於情面，不便拒絕，並為幫助朋友，竟與上揭三人基於共同
    犯意之聯絡，以圖利之意思，允諾日後底價製作完成將予留意。之後又推由被告
    戊○○多次以電話或單獨至被告己○○住處向其探詢底價。其後被告己○○與該
    議會主任吳心寧南下高雄地區辦理詢價作業時，亦先與被告丁○○、丙○○、戊○○會面討論詢價事宜後，並由被告丙○○指派神通公司職員陪同被告己○○向
    高雄地區同業訪價。嗣於己○○訪價畢，欲以訪價所得製作參考底價時，因其原
    本即知預算金額為新臺幣（下同）三千萬元以內，遂於製作完成時，趁逐級持簽
    呈至議長處批示時，因已存心留意底價，乃從議長運筆之狀推測前二字應是「貳
    柒」，遂認該底價二千七百萬元，被告己○○隨即底價告知被告戊○○，由被告
    戊○○轉告被告丁○○、丙○○。茲因採購案第一次開標時，主持人認為神通公
    司之印鑑章不符而流標，第二次開標前之八十六年十一月十七日十八時許，被告
    己○○明知底價在性質上屬於機密事項，竟仍其職務上應保守秘密之採購底價，
    以電話告知被告戊○○：該底價還是「貳柒」不變，因為沒有拆封就沒有改，你
    還是叫他寫「二十七」。被告戊○○遂轉告被告丁○○後，被告丁○○再轉告被
    告丙○○，供神通公司據以製作投標價格之參考。八十六年十二月三日第二次開
    標時，果真由神通公司以低於核定底價二千七百九十萬六千二百六十元之二千七
    百四十萬元得標，而被告丙○○則於事後支付被告丁○○六十萬元作為酬謝，因
    認被告己○○、戊○○、丁○○、丙○○均犯貪污治罪條例第六條第一項第四款
    對於主管之事務直接圖利罪嫌及刑法第一百三十二條第一項之公務員洩漏國防以
    外秘密罪嫌。
二、按犯罪事實應依證據認定之，無證據不得推定其犯罪事實；次按不能證明被告犯
    罪者，應諭知無罪之判決，刑事訴訟法第一百五十四條、第三百零一條第一項分
    別定有明文。又認定不利於被告之事實，須依積極證據，苟積極證據不足為不利
    於被告事實之認定時，即應為有利於被告之認定，更不必有何有利之證據（最高
    法院三十年上字第八一六號判例參照）。又認定犯罪事實所憑之證據，雖不以直
    接證據為限，間接證據亦包括在內；然而無論直接或間接證據，其為訴訟上之證
    明，須於通常一般之人均不致有所懷疑，而得確信其為真實之程度者，始得據為
    有罪之認定，倘其證明尚未達到此一程度，而有合理之懷疑存在，無從使事實審
    法院得有罪之確信時，即應由法院諭知被告無罪之判決（最高法院七十六年度台
    上字第四九八六號判例參照）。被告之自白，不得作為有罪判決之唯一證據，仍
    應調查其他必要之證據，以察其是否與事實相符，為刑事訴訟法第一百五十六條
    第二項所明定，如被告之前後供述不同，除為被告有罪之判決，對於被告有利之
    證據，如何不採，應依刑事訴訟法第三百一十條第二款規定說明其理由外，如採
    信被告有利部分之供述，當然排除被告其他不相容部分之自白，此為法院取捨證
    據法理上之當然結果（八十二年度臺上字第三○○二號裁判參照）。另按圖利罪
    ，固不以圖利自己為限，要必有為自己或第三人圖取不法利益之犯意，始克當之
    ，而有無此項犯意，又須依證據認定，不得僅以公務員所為失當行為之結果，使
    人獲得不法利益，據以推定該公務員自始即有圖利他人之犯意。又公務員對於主
    管事務圖利罪，必須對主管之事務有圖利之意思，而表現於行為，始與犯罪構成
    要件相符，若僅處理事務不當，尚未表現有圖利之意思，即難以該罪相繩（最高
    法院七十年度臺上字第五０一號判決參照）。
三、公訴人認被告己○○、戊○○、丁○○、丙○○均涉犯貪污治罪條例第六條第一
    項第四款對於主管之事務直接圖利罪嫌及刑法第一百三十二條第一項之公務員洩
    漏國防以外秘密罪嫌，無非係以右揭事實，業據被告己○○、戊○○、丁○○於
    調查局訊問中供承明白，並有嘉義市議會會議、監控等不法案通訊監察譯文、嘉
    義市議會辦理「行政資訊系統設備購置案」第一次暨第二次開標作業資料在卷可
    證，為其論罪之依據。惟訊據被告己○○、戊○○、丁○○、丙○○均矢口否認
    有上開犯行，被告己○○辯稱：伊為應付戊○○之請託，而以自己猜測之二千七
    百萬元予以敷衍，實際上伊並不知真正之底價；被告戊○○辯稱：伊確曾請託被
    告己○○探詢底價，己○○告訴伊底價「二七」，伊將此事告訴被告丁○○，然
    伊告訴丁○○「二七」是己○○猜測之數字；被告丁○○辯稱：伊沒有參與本案
    ，是丙○○與己○○二人自己談的；被告丙○○則辯以：伊拜託丁○○代為了解
    嘉義市議會主辦人員之想法，伊不知要見己○○，伊沒有要丁○○引薦嘉義市議
    會高層人員，各等語。
四、經查：
  (一)被告己○○於檢察官第一次訊問時雖供稱：「我有想要幫丁○○忙，．．．．當
    時議長在寫時，因距離近，我留意他的筆跡，猜得出他寫【二七】，因為不能超
    過三千萬，所以第一字一定是貳，第二字寫二點，所以猜是柒，下面數字就不知
    道了，我告訴他們第二次招標主持人何人及底價二七，因我有問過承辦底價有無
    重核」云云（八十七年五月十五日偵訊筆錄），是本件應探求之重點在於被告己○○能否得知上開購置案之底價。茲查證人即本件「行政資訊系統設備購置案」
    承辦人乙○○於甲○審理時結證：「我將底價簽給議長（蕭登旺，已）批，議
    長服務處在嘉義市○○路八十號，己○○跟我一起去，因為議長服務處難停車，
    我請己○○載我去，我們一起進去服務處，站在職員辦公桌旁邊．議長出來跟我
    們拿簽呈，不是我們進去，議長之後進去他的辦公室裡面，我們站的位子無法看
    到議長的辦公室，也無法知道他在裡面做什麼，一會兒之後，他把簽呈給我，我
    們不知裡面寫什麼，因為它是密封起來的，後來我們把簽呈交總務主任沈進雄，
    從議長服務處至辦公室途中，己○○都沒有接觸簽呈。當時我們那邊等時，己○○並沒有去做偷窺的行為，因為當時旁邊有很多人」、「（服務處裝潢擺設跟以
    否一樣？）裝潢擺設都一樣，沒有變過」等語（甲○九十年八月二十一日審判筆
    錄、九十年九月七日訊問筆錄），並提出嘉義市議會議長服務處之現場照片為證
    ；而甲○於九十年九月七日至嘉議市議長服務處履勘結果，自證人乙○○所指述
    之地點無法窺得議長辦公室內人員之行止，有勘驗筆錄及現場照片為證，準此，
    揆諸被告己○○、證人乙○○及嘉義市議長蕭登旺等人之位置，相互以觀，嘉義
    市議會議長在批示底價時，被告己○○顯然無法窺視議長批示簽呈之動作，則被
    告萩能否知悉真正底價，實令人質疑。又被告己○○於甲○調查時稱：「底價是
    亂猜的，．．（妳依據何在？）因一般工程底價都是預算金額打九折」等語（甲○八十九年十月三日），衡諸本件購置案預算為二千九百三十七萬五千元，有嘉
    義市議會財物預算書一份在卷可按，被告己○○稱其根據預算金額，並依其承辦
    經驗約略判斷底價為二千七百元，即非不可能。
  (二)次查，被告戊○○供稱：「己○○跟我說底價是二七，我有告訴丁○○，說己○○可能是亂猜的」等語，而衡諸本案購置案之底價為二千七百九十萬六千二百六
    十元，於八十六年十一月十四日第一次開標時，因神通公司之印章不符而流標，
    而第二次投標之過程：參與投標之各廠商報價結果，以神通公司之二千八百八十
    七萬八千二百元為最低，因而取得得優先減價權利，經該公司減價為二千八百四
    十八萬元，仍屬超過底價而無法決標，乃進行第一次減價，由各投標廠商重填標
    單，而由神通公司以二千七百四十萬元最低而得標等情（業據證人即開標主持人
    鄧慶田、主辦人員乙○○分別於八十七年五月十五日察官偵訊時證述明確，並有
    嘉義市議會二次開標紀錄表、行政資訊系統設備購置核定底價表各一份可資佐證
    ）；及證人即神通公司高雄分公司業務主任張學財於偵訊時證稱：「第二次投標
    我們投二千八百多萬元，每家都無進入底價，經過減價，我們以二千七百四十萬
    元得標，第二次下標金額我與蘇坤煌決定的．丙○○沒有指示我投多少」（八十
    七年五月十四偵訊筆錄）、「投標金額計算是先估成本、利潤後，蘇坤堭要寫金
    額時有與我討論，丁○○沒有告訴我投標金額多少，」（八十七年十一月二十七
    日偵訊筆錄）、證人蘇坤煌於檢察官偵訊時亦證稱：「丙○○沒有建議或提示投
    標金額要寫多少第二次開標是我去，張學財有去但沒有進入現場，減價時我寫完
    入箱中．鄧慶田從箱中打開來後有開示，我以總價直接減法，因我知成本有多少
    ，不是以分項打折後加總，丁○○沒跟我講底價最前二字是【二七】」（八十七
    年十一月二十七日偵訊筆錄）各等語以觀，苟被告戊○○、丁○○、丙○○等人
    採信被告己○○所言之底價二千七百萬元，為求順利得標，被告丙○○勢必指示
    神通公司人員以低於二千七百萬元之價格投標，以免其他二家競爭廠商得標，否
    則豈不白忙一場，惟被告丙○○並未如此為之，顯見被告戊○○、丁○○、丙○○認被告己○○所言應屬臆測而未予採信。
  (三)綜上，己○○上開偵訊時之自白顯與事實相悖，要難採為不利被告己○○之認定
    。被告己○○洩漏者應係其「根據預算金額，並依其承辦經驗約略判斷之底價」
    ，乃其個人之推估而已，自非所謂國防以外之秘密，是其所為，尚不成立刑法第
    一百三十二條第一項之洩漏國防以外秘密罪。又被告己○○以臆測之金額告以被
    告戊○○、丁○○、丙○○，並無圖利被告戊○○、丁○○、丙○○之可能，是
    被告己○○之行為亦不該當貪污治罪條例第六條第一項第四款之罪責。
五、又按貪污治罪條例第六條第一項第四款之圖利罪，係屬身分犯，以依据法令從事
    公務之人員為犯罪主體，無此身分者，依同條例第三條之規定，固亦得成立本罪
    之共同正犯，然必須該無此身分者與有此身分者，並非互相對立之對向關係，而
    係彼此有犯意聯絡及行為分擔，朝同一目的，共同對於有身分者所主管或監督之
    事務，直接或間接圖得該有身分者本人或圖得其他私人不法之利益，始足當之；
    若該有身分者所圖利之對象，即係該無身分者，則二人係居於彼此相互對立之對
    向關係，行為縱有合致，並使該無身分者因而得不法之利益，然因二人之行為各
    有其目的，各就其行為負責，彼此間無所謂犯意之聯絡與行為之分擔可言，除另
    有處罰該無身分者之他項罪名外，尚難以上開圖利罪之共同正犯論處，此有最高
    法  院八十九年度臺上字第五九七七號判決可資參考，此見解亦有最高法院八十
    九年臺上字第七二四二號、五九七七號、二一一三號判決、最高法院九十年度臺
    上字  第四六八六號、六０四號、一九０一號、三六七七號、四０三０號判決可
    供參照。本件被告己○○與被告戊○○、丁○○、丙○○，是處於互相對立之對
    向關係，二方之行為各有其目的，各就其行為負責，彼此間無所謂犯意之聯絡與
    行為之分擔可言，也無適用刑法第二十八條共同正犯之餘地，且觀之貪污治罪條
    例第十一條之行賄罪，其法定刑遠較上開圖利罪為輕，無此身分者，就違背職務
    之行為行賄時，僅論以較輕之行賄罪，未行賄時殊無反論以較重之圖利罪，依前
    述說明，本件被告戊○○、丁○○、丙○○是該有身分者即被告己○○所圖利之
    對象，被告戊○○、丁○○、丙○○即係該無身分者，則被告己○○與被告戊○○、丁○○、丙○○係居於彼此相互對立之對向關係，彼此間無所謂犯意之聯絡
    與行為之分擔可言，尚難以圖利罪之共同正犯論處。
六、再者，刑法第一百三十二條第一項之公務員洩漏國防以外秘密罪，亦為身分犯之
    一種，若無公務員身分者與公務員共犯該罪時，依同法第三十一條第一項規定，
    雖應論以共犯，但以該無身分關係者與公務員共同將國防以外之秘密洩漏予他人
    ，始克相當，倘公務員洩密之對象即為該無身分關係之人時，該無身分關係者乃
    公務員洩密之相對人，尚不能依上開洩密罪之共同正犯論處。本件被告己○○係
    依據法令從事公務之人員，雖據其供明無訛，惟被告戊○○、丁○○、丙○○係
    被告己○○洩密之相對人，則被告戊○○、丁○○、丙○○三人與被告己○○間
    並無所謂犯意之聯絡與行為之分擔可言，尚難以洩漏國防以外秘密罪之共同正犯
    論處。
七、此外，甲○復查無其他積極證據足資證明被告己○○、戊○○、丁○○、丙○○
    有公訴人之所指訴之犯行，既然不能證明被告己○○、戊○○、丁○○、丙○○
    犯罪，自應諭知其四人無罪之判決。
據上論斷，應依刑事訴訟法第三百零一條第一項，判決如主文。
中      華      民      國      九十    年     十     月    二十三    日
                                  臺灣高雄地方法院刑事第七庭
                                        法  官  何  秀  燕
右正本證明與原本無異。
如不服本判決，應於判決送達後十日內，向甲○提出上訴狀。
                                        書記官  邱  靜  銘
中      華      民      國      九十    年     十     月    二十三    日


司法院資訊處製作；財團法人民間司法改革基金會備份。
